---
title: "Extração de Conhecimento de Dados Biológicos Trabalho prático nº 1"
author: "Bruno Ferreira, Joana Maia, Sara Sousa"
date: "`r Sys.Date()`"
output: html_document
bibliography: references/referencias_fase3.bib
csl: references/apa.csl
link-citations: true
---

```{r setup, include = FALSE}
knitr::opts_chunk$set(echo = TRUE)
```

## Análise Bioinformática 
### Expressão Génica Espacial no Carcinoma do Ovário

# Preparação e Integração de Dados

Os dados utilizados nesta análise provêm do estudo de perfilagem espacial multimodal de precursores de HGSOC disponibilizado publicamente no cBioPortal (ovary_geomx_gray_foundation_2024) [@Kader2025].

Para que esta terceira fase da análise seja computacionalmente autónoma e reprodutível, foi incluído o bloco inicial de preparação de dados. Este segmento de código recupera as transformações essenciais realizadas na etapa exploratória, garantindo que os objetos `metadata_final` e `mrna_final` podem ser utilizados.

## Carregamento de dados e packages

```{r install_packs}

# install.packages(c("ggplot2", "ggrepel", "Rtsne", "uwot", "MASS", "RColorBrewer", "caret"))
library(ggplot2)
library(ggrepel)
library(Rtsne)
library(uwot)
library(MASS)
library(RColorBrewer)
library(caret)
library(pROC)
```

```{r import-datasets}

file_mrna       = "../database_ovario/data_mrna_seq_read_counts_zscores_ref_all_samples.txt"
file_clinical   = "../database_ovario/data_clinical_sample.txt"
file_intensity  = "../database_ovario/data_cell_intensity.txt"
file_fractions  = "../database_ovario/data_cell_type_fractions.txt"
file_patient    = "../database_ovario/data_clinical_patient.txt"

mrna_data       = read.table(file_mrna, header      = TRUE, sep = "\t", check.names = FALSE, comment.char = "#")
clinical_data   = read.table(file_clinical, header  = TRUE, sep = "\t", check.names = FALSE, comment.char = "#")
intensity_data  = read.table(file_intensity, header = TRUE, sep = "\t", check.names = FALSE, comment.char = "#")
fractions_data  = read.table(file_fractions, header = TRUE, sep = "\t", check.names = FALSE, comment.char = "#")
patient_data    = read.table(file_patient, header   = TRUE, sep = "\t", check.names = FALSE, comment.char = "#")
```

## Inspeção inicial dos datasets

```{r check-data-types}

#unlist(lapply(mrna_data, class))
#unlist(lapply(clinical_data, class))
#unlist(lapply(intensity_data, class))
#unlist(lapply(fractions_data, class))
#unlist(lapply(patient_data, class))
```

## Tratamento de valores omissos (Clinical e Patient Data)

```{r imputation-clinical}

m = mean(clinical_data$CELL_GROUP_COUNTS, na.rm = TRUE)
clinical_data$CELL_GROUP_COUNTS[is.na(clinical_data$CELL_GROUP_COUNTS)] = m
clinical_data$CELL_GROUP_COUNTS = round(clinical_data$CELL_GROUP_COUNTS)
```

```{r imputation-patient}

patient_data$METASTATIC_SITES_PATIENT[is.na(patient_data$METASTATIC_SITES_PATIENT)] = "None"
patient_data$TREATMENT_COMMENTS[is.na(patient_data$TREATMENT_COMMENTS)]             = "No comments"
patient_data$TREATMENT_TYPE[is.na(patient_data$TREATMENT_TYPE)]                     = "Unknown/Not Specified"
```

## Integração de metadados

```{r merge-clinical-patient}

metadata_final = merge(clinical_data, patient_data, by = "PATIENT_ID")
```

## Standardização e Normalização

```{r scaling-and-factors}

metadata_final$ROI_TYPES             = as.factor(metadata_final$ROI_TYPES)
metadata_final$LESIONS_TYPES         = as.factor(metadata_final$LESIONS_TYPES)
metadata_final$BRCA_STATUS_PATIENT   = as.factor(metadata_final$BRCA_STATUS_PATIENT)
metadata_final$INCIDENTAL_LESIONS    = as.factor(metadata_final$INCIDENTAL_LESIONS)
metadata_final$TREATMENT_TYPE.       = as.factor(metadata_final$TREATMENT_TYPE)
metadata_final$BRCA_STATUS           = as.factor(metadata_final$BRCA_STATUS)
metadata_final$LESIONS_HLA_E_STATUS  = as.factor(metadata_final$LESIONS_HLA_E_STATUS)
metadata_final$STAGE_HGSOC           = as.factor(metadata_final$STAGE_HGSOC)
metadata_final$CELL_COUNT_ST         = scale(metadata_final$CELL_GROUP_COUNTS)
unlist(lapply(metadata_final, class))
```

## Integração de intensidades (CyCIF)

```{r merge-cycif-intensities}

intensity_raw         = intensity_data[, -c(1, 2)] 
intensity_t           = as.data.frame(t(intensity_raw))
colnames(intensity_t) = intensity_data$NAME
intensity_t$SAMPLE_ID = rownames(intensity_t)
metadata_final        = merge(metadata_final, intensity_t, by = "SAMPLE_ID")
```

## Integração de frações e filtragem de mRNA

```{r transcriptomics-alignment-and-filtering}

fractions_raw         = fractions_data[,-c(1,2)]
fractions_t           = as.data.frame(t(fractions_raw))
colnames(fractions_t) = fractions_data$NAME
fractions_t$SAMPLE_ID = rownames(fractions_t)

metadata_final = merge(metadata_final, fractions_t, by="SAMPLE_ID")

gene_names    = mrna_data[,1]
mrna_filtrado = mrna_data[, colnames(mrna_data) %in% metadata_final$SAMPLE_ID]

variancia            = apply(mrna_filtrado, 1, var)
mrna_final           = mrna_filtrado[variancia > 0, ]
rownames(mrna_final) = gene_names[variancia > 0]

gene_names.   = mrna_data[,1]
mrna_filtrado = mrna_data[, colnames(mrna_data) %in% metadata_final$SAMPLE_ID]

mrna_final               = mrna_final[, metadata_final$SAMPLE_ID]
all(colnames(mrna_final) == metadata_final$SAMPLE_ID)
```

## Tratamento final de colunas

```{r metadata-curation}
metadata_final = subset(metadata_final, select = -c(CASE_ID,CYCIF_ID,GEOMX_ID,SPECIMEN,BRCA_STATUS,LOT_HUMAN_NGS_WHOLE_TRANSCRIPTOME_ATLAS_RNA_1_0,SURGERIES_PERFORMED ,LESIONS, METASTATIC_SITES_PATIENT, VITAL_STATUS_AT_LAST_FOLLOW_UP, ETHNICITY, TREATMENT_COMMENTS, FT_FIMBRIAE_INVOLVEMENT,AGE_AT_LAST_FOLLOW_UP_YRS))

metadata_final$CELL_COUNT_ST = as.numeric(scale(metadata_final$CELL_GROUP_COUNTS))
cols_to_remove               = c("CELL_COUNT_ST1", "CELL_COUNT_ST2")
metadata_final               = metadata_final[, !(names(metadata_final) %in% cols_to_remove)]
unlist(lapply(metadata_final, class))
```

# Análise Preditiva e Machine Learning

## Preparação do Dataset

Com o objetivo de avaliar a capacidade preditiva da expressão génica na distinção entre diferentes estados fenotípicos da coorte, procedeu-se à estruturação de um dataset otimizado para tarefas de aprendizagem supervisionada (**Machine Learning**). Foram definidas duas classes de interesse biológico: a classe `'Incidental'` (agrupando lesões precursoras e estados de baixa agressividade) e a classe `'InvCancer'` (carcinomas invasivos) refletindo a progressão tumoral estabelecida da trompa de Falópio para o carcinoma invasivo [@LabidigGaly2017]. Para reduzir a dimensionalidade da matriz de input, foram selecionados os 200 genes com maior variância (HVGs), uma estratégia compatível com abordagens de filtragem em dados *high-throughput* [@Bourgon2010; @Kuhn2008]. Esta seleção reduz a dimensionalidade dos dados e foca a análise nos genes com maior variabilidade entre amostras. Contudo, esta seleção deve ser interpretada com cautela, uma vez que a seleção de variáveis antes da validação pode sobrestimar o desempenho do modelo [@Ambroise2002].

```{r ml-dataset-prep}

gruposIncidentais = c("Incidental FT", "Incidental Fimbriae", "Incidental p53sig", "Incidental STIC")

metadata_final$target = ifelse(metadata_final$LESIONS_TYPES == "Inv Cancer", "InvCancer",
                               ifelse(metadata_final$LESIONS_TYPES %in% gruposIncidentais, "Incidental", NA))

metaML        = metadata_final[!is.na(metadata_final$target), ]
metaML$target = factor(metaML$target, levels = c("Incidental", "InvCancer"))

exprML = mrna_final[, metaML$SAMPLE_ID]
cat("Amostras:", ncol(exprML), "\n")
cat("Distribuição das classes:\n"); print(table(metaML$target))

geneVars = apply(exprML, 1, var)
topGenes = names(sort(geneVars, decreasing = TRUE)[1:200])

exprTop        = as.data.frame(t(exprML[topGenes, ]))
exprTop$target = metaML$target

colnames(exprTop) = make.names(colnames(exprTop), unique = TRUE)
colnames(exprTop)[ncol(exprTop)] = "target"
```

**Interpretação**

A análise da distribuição das classes no dataset preparado revelou um conjunto de dados com uma distribuição razoável entre classes, composto por um total de 336 amostras. A distribuição observada — 192 amostras classificadas como `'Incidental'` e 144 como `'InvCancer'` — reflete uma proporção de classes robusta, adequada para a parametrização de modelos de aprendizagem supervisionada.

Este equilíbrio entre a classe maioritária e minoritária é um fator crítico para a performance do modelo, minimizando o risco de viés e assegurando que o classificador não favoreça desproporcionalmente uma das categorias. A dimensão da amostra, aliada a esta distribuição, providencia o suporte estatístico necessário para uma partição fiável entre os conjuntos de treino e teste, permitindo uma validação cruzada da capacidade preditiva do modelo.

## Estruturação e Validação do Modelo Preditivo

Com o objetivo de desenvolver um classificador capaz de distinguir entre estados incidentais e lesões invasivas, procedeu-se à partição estratificada do dataset numa proporção de **70% para treino e 30% para teste**, garantindo que a proporção das classes é preservada em ambos os subconjuntos. Esta divisão é fundamental para permitir uma avaliação imparcial da capacidade preditiva do modelo em dados não vistos. Simultaneamente, configurou-se a estratégia de controlo de treino (`trainControl`) através de validação cruzada repetida (*repeated cross-validation*), com 5 dobras e 10 repetições. Esta abordagem intensiva é indispensável para assegurar a estabilidade das estimativas de desempenho e mitigar o risco de *overfitting*, conferindo robustez e generalizabilidade ao classificador final. Todo o pipeline de treino e avaliação foi implementado com o pacote caret [@Kuhn2008].

```{r r ml-model-partition-control}

set.seed(42)

inTrain   = createDataPartition(y = exprTop$target, p = 0.70, list = FALSE)
trainData = exprTop[ inTrain, ]
testData  = exprTop[-inTrain, ]

cat("Treino:", nrow(trainData), "| Teste:", nrow(testData), "\n")
cat("Treino:\n"); print(table(trainData$target))
cat("Teste:\n");  print(table(testData$target))

trCtrl = trainControl(method          = "repeatedcv",
                      number          = 5,
                      repeats         = 10,
                      classProbs      = TRUE,
                      summaryFunction = twoClassSummary,
                      savePredictions = "final")
```

**Interpretação**

A eficácia do pipeline de aprendizagem supervisionada depende criticamente da representatividade das amostras nos conjuntos de treino e teste. A aplicação da partição estratificada resultou numa divisão robusta do dataset (Total: 336 amostras), com 236 amostras alocadas ao conjunto de treino e 100 ao conjunto de teste.

A manutenção da distribuição das classes — aproximadamente 57% de `'Incidental'` e 43% de `'InvCancer'` — em ambos os subconjuntos confirma a preservação da arquitetura epidemiológica da coorte. Esta consistência estatística é um pré-requisito essencial para garantir que o modelo de classificação, uma vez treinado, apresente uma capacidade de generalização imparcial e métricas de desempenho (sensibilidade, especificidade e precisão) que sejam fidedignas e não decorrentes de um desequilíbrio na distribuição das classes.

## Treino e Calibração dos Modelos de Classificação

Para avaliar a capacidade discriminatória das assinaturas génicas, procedeu-se ao treino de três arquiteturas distintas de **Machine Learning**, selecionadas pela sua diversidade em termos de premissas estatísticas e complexidade algorítmica:

- **Análise Discriminante Linear (LDA)**: Atua como um modelo de referência (*baseline*). Assumindo a normalidade multivariada e matrizes de covariância partilhadas, o LDA oferece uma interpretação linear direta das fronteiras de decisão, sendo ideal para validar se existe uma separação linear simples entre as classes `'Incidental'` e `'InvCancer'`.

- **Árvore de Decisão (CART/rpart)**: Introduz uma abordagem baseada em regras hierárquicas. A sua principal vantagem é a interpretabilidade, permitindo visualizar quais os genes que, por si sós, impõem as primeiras divisões na árvore de decisão, facilitando a identificação de biomarcadores-chave.

- **Random Forest (RF)**: Representa um método de *ensemble* baseado em múltiplas árvores de decisão, introduzido por Breiman [@Breiman2001]. Ao combinar previsões de diversas árvores, o RF reduz o risco de *overfitting* e captura interações não lineares complexas entre os genes, podendo oferecer elevada capacidade preditiva em dados genómicos de alta dimensionalidade.

Todos os modelos foram otimizados utilizando a métrica `AUC-ROC` (Área Sob a Curva ROC), que avalia a qualidade da classificação através do equilíbrio entre a sensibilidade e a especificidade, independentemente de um *threshold* fixo [@Hanley1982].

```{r ml-model-training}

# Modelo 1: LDA

set.seed(42)
model.lda = train(target ~ .,
                  data       = trainData, method = "lda",
                  trControl  = trCtrl, metric = "ROC",
                  preProcess = c("center", "scale"))
print(model.lda)

# Modelo 2: Árvore de Decisão

set.seed(42)
model.arv = train(target ~ ., 
                  data       = trainData, method = "rpart",
                  trControl  = trCtrl, metric = "ROC",
                  preProcess = c("center", "scale"), tuneLength = 10)
print(model.arv)

# Modelo 3: Random Forest

set.seed(42)
model.rf = train(target ~ ., 
                data      = trainData, method = "rf",
                trControl = trCtrl, metric = "ROC",
                preProcess = c("center", "scale"), tuneLength = 5)
print(model.rf)
```

**Interpretação**

A avaliação de desempenho dos modelos testados revela uma hierarquia clara na capacidade de generalização e de captura da complexidade dos dados transcriptómicos.

- **Análise Discriminante Linear (LDA) e Colinearidade**: O warning de colinearidade observado é uma consequência intrínseca da natureza dos dados genómicos, onde um elevado número de genes (200) pode apresentar padrões de co-expressão ou regulação coordenada, excedendo as condições de independência exigidas pelo método. Embora o modelo tenha convergido com um ROC de 0.81, a sua performance é limitada por esta dependência linear das variáveis.

- **Performance dos Modelos Não Lineares**:

**CART (Árvore de Decisão)**: Apresentou uma performance sólida (ROC = 0.92), demonstrando que regras de decisão simples são suficientes para uma separação de alta qualidade.

**Random Forest**: Estabeleceu-se como o modelo de referência, atingindo um ROC de 0.989. Esta eficácia superior deve-se à capacidade do algoritmo de *ensemble* em integrar interações não lineares complexas entre os 200 genes, reduzindo a variância e capturando padrões complexos nos dados e reduzindo o risco de sobreajuste em comparação com árvores isoladas.

## Avaliação do Desempenho Preditivo no Conjunto de Teste

A capacidade de generalização dos modelos desenvolvidos foi avaliada através da aplicação ao conjunto de teste (`testData`), composto por 100 amostras inéditas. A utilização da **Matriz de Confusão** permitiu decompor o desempenho global em métricas cruciais: **Accuracy** (precisão), **Sensitivity** (capacidade de detetar corretamente as lesões invasivas — `InvCancer`) e **Specificity** (capacidade de excluir corretamente os estados incidentais).

Num contexto oncológico, a Sensibilidade assume um papel predominante, uma vez que a minimização de falsos negativos (casos invasivos não detetados) é prioritária para a validade clínica do modelo. A comparação entre os três algoritmos fornece uma visão holística sobre a complexidade da fronteira de decisão entre as classes, permitindo selecionar a arquitetura que melhor equilibra o poder preditivo com a estabilidade estatística.

```{r r ml-model-evaluation}

pred.lda = predict(model.lda, testData)
pred.arv = predict(model.arv, testData)
pred.rf  = predict(model.rf,  testData)

cm.lda = confusionMatrix(pred.lda, testData$target, positive = "InvCancer")
cm.arv = confusionMatrix(pred.arv, testData$target, positive = "InvCancer")
cm.rf  = confusionMatrix(pred.rf,  testData$target, positive = "InvCancer")

print(cm.lda)
print(cm.arv)
print(cm.rf)

resumo = data.frame(Modelo      = c("LDA", "Árvore", "Random Forest"),
                    Accuracy    = c(cm.lda$overall["Accuracy"], 
                                    cm.arv$overall["Accuracy"],
                                    cm.rf$overall["Accuracy"]), 
                    Sensitivity = c(cm.lda$byClass["Sensitivity"],
                                    cm.arv$byClass["Sensitivity"],
                                    cm.rf$byClass["Sensitivity"]),
                    Specificity = c(cm.lda$byClass["Specificity"],
                                    cm.arv$byClass["Specificity"],
                                    cm.rf$byClass["Specificity"]))

resumo[, 2:4] = round(resumo[, 2:4], 4)
print(resumo)
```

**Interpretação**

A análise comparativa dos modelos de classificação revela que, embora as abordagens lineares e de árvore única (`LDA` e `CART`) apresentem resultados satisfatórios, é o algoritmo **Random Forest** que demonstra uma superioridade clara e robusta na predição da malignidade.

- **Robustez Estatística**: A transição do conjunto de treino para o conjunto de teste (100 amostras) não apresentou evidência clara de sobreajuste no conjunto de teste utilizado. A métrica de **Balanced Accuracy de 0.965** destaca a eficácia do modelo em lidar com o equilíbrio entre a deteção de casos invasivos e a exclusão de casos incidentais.

- **Significado Clínico**: A **sensibilidade de 0.93** é relevante no contexto da oncologia, minimizando a taxa de falsos negativos (casos invasivos classificados erroneamente como incidentais), o que é vital para a segurança do diagnóstico. A **especificidade de 1.00** indica que o modelo possui uma capacidade perfeita para identificar correctamente as lesões incidentais, garantindo que não há sobre-diagnóstico em casos de baixo risco.

- **Conclusão Algorítmica**: A discrepância de performance entre o **LDA (Accuracy: 0.84)** e o **Random Forest (Accuracy: 0.97)** corrobora a hipótese de que a transição fenotípica entre a lesão incidental e o carcinoma invasivo não segue uma fronteira linear. A capacidade do Random Forest em capturar interações não lineares entre os genes selecionados é o fator determinante para o sucesso da classificação.

## Avaliação Comparativa via Curvas ROC

Para uma avaliação exaustiva da capacidade discriminatória dos modelos, utilizou-se a **Curva ROC** (Receiver Operating Characteristic), que representa a relação entre a Sensibilidade (taxa de verdadeiros positivos) e a Taxa de Falsos Positivos ($1 - \text{Especificidade}$) para diferentes limiares de decisão. 

A Área Sob a Curva (AUC) foi utilizada como métrica de desempenho global, onde um valor de $AUC = 0.5$ representa uma classificação aleatória e $AUC = 1.0$ indica uma separação perfeita entre classes, conforme definido por Hanley e McNeil [@Hanley1982]. Esta análise gráfica permite comparar diretamente a robustez dos três algoritmos testados (LDA, Árvore de Decisão e Random Forest) no conjunto de teste, sugerindo a superioridade do modelo escolhido neste conjunto de dados.

```{r ml-roc-comparison}

prob.lda = predict(model.lda, testData, type = "prob")[, "InvCancer"]
prob.arv = predict(model.arv, testData, type = "prob")[, "InvCancer"]
prob.rf  = predict(model.rf,  testData, type = "prob")[, "InvCancer"]

roc.lda = roc(testData$target, prob.lda)
roc.arv = roc(testData$target, prob.arv)
roc.rf  = roc(testData$target, prob.rf)

plot(roc.lda, col = "steelblue", lwd = 2, main = "Curvas ROC — Comparação de Modelos")
plot(roc.arv, col = "orange", lwd = 2, add = TRUE)
plot(roc.rf,  col = "darkgreen", lwd = 2, add = TRUE)

legend("bottomright", legend = c(paste0("LDA — AUC: ", round(auc(roc.lda), 3)),
                                 paste0("Árv — AUC: ", round(auc(roc.arv), 3)),
                                 paste0("RF — AUC: ", round(auc(roc.rf), 3))),
       col = c("steelblue", "orange", "darkgreen"), lwd = 2, bty = "n")
```

**Interpretação**

A avaliação final da performance dos modelos foi conduzida através da análise das Curvas ROC e da métrica AUC, que sintetiza a capacidade discriminatória de cada classificador em todo o espectro de sensibilidade e especificidade.

- **Superioridade do Random Forest (AUC = 0.996)**: O modelo Random Forest demonstrou uma capacidade quase perfeita de distinção entre amostras de lesões incidentais e carcinoma invasivo. A proximidade da curva ao vértice superior esquerdo (**1.0 sensibilidade, 1.0 especificidade**) valida a robustez do modelo em capturar a heterogeneidade complexa dos dados transcriptómicos, minimizando de forma quase total a taxa de falsos positivos e falsos negativos.

- **Comparação de Arquiteturas**: O modelo de Árvore de Decisão (**AUC = 0.953**) revelou-se um classificador altamente competente, confirmando que a assinatura molecular de malignidade é discernível através de critérios de decisão hierárquicos. Contudo, o ganho de desempenho obtido pelo Random Forest confirma que a utilização de métodos de *ensemble* é crucial para integrar a redundância e a complexidade biológica inerente aos 200 genes de maior variância.

- **Baseline (LDA)**: O modelo LDA (**AUC = 0.865**) apresentou o desempenho mais modesto, corroborando a análise anterior de que, embora exista uma separação linear, a estrutura de variância dos dados transcriptómicos é predominantemente não linear, exigindo algoritmos flexíveis para uma predição ótima.

## Identificação de Biomarcadores Moleculares

A compreensão dos fatores que determinam a classificação de um estado `'Incidental'` versus `'InvCancer'` exige a interpretação do comportamento interno do modelo **Random Forest**. Para este efeito, utilizou-se a medida de importância de variáveis (`Feature Importance`), baseada na **redução da impureza de Gini** durante a construção das árvores de decisão. Esta métrica quantifica o contributo relativo de cada gene para a capacidade discriminatória do modelo, permitindo isolar os 20 principais genes com maior contributo preditivo para a distinção entre as classes. A identificação destes biomarcadores transcricionais é essencial não só para a validação do modelo, mas também para inferir as vias biológicas (ex: ciclo celular, sinalização oncogénica, remodelação da matriz) que se encontram desreguladas durante a progressão do carcinoma do ovário.

```{r rf-feature-importance}

varImp.rf = varImp(model.rf, scale = TRUE)
print(varImp.rf)

topGenesRF = varImp.rf$importance
topGenesRF$Gene = rownames(topGenesRF)

top20 = topGenesRF[order(topGenesRF$Overall, decreasing = TRUE)[1:20], ]

ggplot(top20, aes(x = reorder(Gene, Overall), y = Overall)) +
  geom_bar(stat = "identity", fill = "darkgreen") +
  coord_flip() +
  labs(title = "Top 20 genes mais importantes (Random Forest)",
       x = "Genes",
       y = "Importância") +
  theme_minimal()
```


**Interpretação - Identificação de Biomarcadores Preditivos e Vias Moleculares**

A análise da importância de variáveis (`Feature Importance`) através do modelo **Random Forest** permitiu isolar os genes com maior poder discriminatório na distinção entre lesões incidentais e carcinoma invasivo. A identificação destes genes constitui um passo crucial para a interpretação funcional da progressão tumoral, revelando assinaturas transcricionais que coordenam o comportamento maligno na trompa de Falópio.

1. **Remodelação da Matriz Extracelular (ECM)**: O gene **FN1 (Fibronectina-1)** apresenta-se como o biomarcador de maior importância (score 100), seguido por **CTHRC1** e **SULF1**. A Fibronectina é uma glicoproteína fundamental na adesão e migração celular, sendo um marcador clássico de transição epitelial-mesenquimal (EMT) e invasão tumoral e a sua sobre-expressão está documentada no cancro do óvario em correlação com estádios FIGO avançados [@Bao2021]. A sua proeminência no modelo sugere que a remodelação da matriz extracelular contribui para a separação preditiva entre as lesões incidentais e o fenótipo invasivo.

2. **Metabolismo e Proliferação**: Genes como **EIF4G1** (fator de iniciação da tradução) e **ENO1 (enolase-1)** figuram no topo da lista.Para além da sua função glicolítica, ENO1 atua como oncoproteína multifuncional — regulando proliferação, apoptose e invasão tumoral — e a sua sobrexpressão está associada a mau prognóstico em múltiplos tipos de cancro [@Principe2021]. A presença destes genes entre os mais importantes sugere a possível relevância de processos associados ao metabolismo celular e à síntese proteica na distinção entre os grupos [@Principe2021].

3. **Plasticidade e Agressividade**: A presença de **YBX1** (um fator de transcrição e tradução relacionado com a resistência a terapias e agressividade) e **ITGB1** (integrina beta-1, envolvida na sinalização outside-in da matriz) reforça a plausibilidade  biológica da assinatura, uma vez que este gene tem sido associado à progressão tumoral e resistência terapêutica em cancro do ovário [@Tailor2021]. Estes genes são efetores moleculares que conferem ao tumor a sua capacidade de sobrevivência e progressão.

## Exportação dos Resultados
```{r}
write.csv(resumo, "results/Resumo_Modelos_Fase3.csv", row.names = FALSE)

predicoes <- data.frame(
  Sample    = rownames(testData),
  Real      = testData$target,
  Pred_LDA  = pred.lda,
  Pred_CART = pred.arv,
  Pred_RF   = pred.rf
)
write.csv(predicoes, "results/Predicoes_Teste_Fase3.csv", row.names = FALSE)

varImp_df <- varImp.rf$importance
varImp_df$Gene <- rownames(varImp_df)
varImp_df <- varImp_df[order(varImp_df$Overall, decreasing = TRUE), ]
write.csv(varImp_df, "results/VarImp_RF_Fase3.csv", row.names = FALSE)
```


# Limitações do Estudo

Embora o modelo de **Random Forest** tenha demonstrado uma performance robusta, é imperativo reconhecer as limitações inerentes ao estudo:

- **Risco de overfitting**: Dada a elevada dimensionalidade dos dados (200 genes selecionados) face ao tamanho da coorte, existe um risco teórico de o modelo ter capturado ruído específico dos dados de treino. Este risco é particularmente relevante quando a seleção de genes é realizada antes da validação, podendo conduzir a estimativas demasiado otimistas de desempenho [@Ambroise2002].

- **Tamanho da coorte**: A dimensão da amostra, embora adequada para análise exploratória e modelação inicial, limita a capacidade de detetar variantes moleculares de baixa frequência ou subgrupos raros.

- **Ausência de validação *in vivo* ou *in vitro* **: Este estudo é *in silico*. A validação dos biomarcadores identificados (ex: FN1) requer, numa fase posterior, métodos laboratoriais (como imunohistoquímica ou Western Blot) para confirmar a expressão proteica real no tecido.

# Trabalho Futuro

Com base nas evidências geradas, propõem-se as seguintes linhas de investigação:

- **Validação Externa**: Testar o classificador em datasets independentes de carcinoma do ovário (disponíveis em bases de dados como o TCGA) para avaliar a sua portabilidade e robustez.

- **Integração de Dados Clínicos Adicionais**: Incorporar variáveis de sobrevida e resposta terapêutica para transformar este modelo preditivo de malignidade num modelo de prognóstico clínico.

- **Análise Funcional Detalhada**: Proceder a uma análise de enriquecimento de vias (**Gene Set Enrichment Analysis - GSEA**) para elucidar os mecanismos biológicos subjacentes aos 20 genes mais importantes identificados, permitindo uma compreensão mecanística da progressão tumoral.

## Referências Bibliográficas
